台灣高等法院民事判決　九十一年度上字第一九九號
　　　上　訴　人　甲○○
　　　被 上 訴人　丙○○
　　　　　　　　　乙○○
右當事人間給付補償價金等事件，上訴人對於中華民國九十一年一月十六日臺灣板橋
地方法院九十年度訴字第六三○號第一審判決提起上訴，本院判決如左：
    主    文
原判決關於駁回上訴人後開第二項之訴部分及該部分假執行之聲請暨命上訴人負擔訴
訟費用之裁判均廢棄。
被上訴人丙○○應給付上訴人新台幣肆佰貳拾萬元，及自民國九十年五月四日起，至
清償日止，按週年利率百分之五計算之利息。
其餘上訴駁回。
第一、二審訴訟費用由被上訴人丙○○負擔。
本判決第二項所命給付，於上訴人供擔保新台幣壹佰肆拾萬元後得假執行。
其餘假執行之聲請駁回。
    事實及理由
一、上訴人主張：座落台北縣五股鄉○○段塭底小段廿五地號、卅三地號土地（下稱
    系爭土地）原為訴外人張文山所有，於民國八十六年五月二十日出租給上訴人經
    營洗砂場使用，租期自八十六年七月一日起至八十九年六月三十日止，詎張文山
    於租期屆滿前之八十八年二月十八日死亡，被上訴人丙○○為張文山之子、乙○
    ○為張文山之妻，均為張文山之繼承人。被上訴人推由丙○○於租期尚未屆滿之
    八十八年三月間向上訴人稱因辦理遺產稅申報農地免繳遺產稅，必須回復農地農
    用，商請上訴人暫停洗砂，將地上洗砂機器、設備、儲砂池、員工宿舍、水電設
    備等所有地上設備全部拆除，移出現場，願意於繼承登記完成後一個月內補償上
    訴人因結束營業及機械搬遷之一切損失二百六十萬元，訂有合約書為憑。又被上
    訴人為恢復原地目耕作，亦推由丙○○將填土工作交上訴人以六十萬元承包，並
    約定於繼承完畢一個月內一次給付上訴人，訂有整地合約書為憑。但簽訂後，上
    訴人進行填土，被上訴人丙○○竟突然出面向上訴人阻止，制止上訴人繼續填土
    。上訴人既已整地完成，填土亦已進行至接近完成，卻遭被上訴人丙○○之制止
    ，嗣被上訴人早已完成系爭土地之繼承登記，竟拒付上開款項。另被上訴人於八
    十八年七月十七日為永久取回系爭土地，由丙○○商得上訴人同意而書立一紙書
    面載明：「茲丙○○因繼承得收回出租土地，願賠償甲○○（誤載為林文銘）先
    生壹佰萬元正丙○○」，嗣後亦拒不給付。，為此依履行契約之法律關係請求被
    上訴人丙○○、乙○○連帶給付下列款項：(一)結束營業及機械搬遷之損失二百六
    十萬元。(二)整地填土工程承包費六十萬元。(三)賠償費一百萬元。合計四百二十萬
    元及自起訴狀繕本送達一個月之翌日起之法定遲延利息。並上訴聲明：(一)原判決
    不利於上訴人部分廢棄。(二)被上訴人丙○○、乙○○應連帶給付上訴人四百二十
    萬元，並自九十年五月四日起至清償之日止，按週年利率百分之五計算之利息。
    (三)請准供擔保宣告假執行。
二、被上訴人則以：(一)乙○○並非上訴人所提三件合約書之當事人，亦未參與任何協
    議，上訴人以合約（契約）關係請求乙○○給付，並無依據。(二)上訴人所提之搬
    遷補償合約書、收回土地賠償書上「丙○○」之簽名，固屬真正，但應以上訴人
    於「甲方（被上訴人丙○○）遺產稅申報前」，將其置放在台北縣五股鄉○○段
    塭底小段二五地號上之機械搬遷完畢，以利被上訴人以農地農用申報免繳遺產稅
    ，被上訴人丙○○始有支付合約所載之報酬之義務；另整地合約書則約定上訴人
    須於「甲方（被上訴人）遺產稅申報前」將上開土地整地供被上訴人能耕種作物
    時，被上訴人丙○○始有義務支付整地費用。然被上訴人於八十八年十一月三日
    申報遺產稅前，上訴人仍未將二五地號上之機械搬遷完畢，更從未進行整地將土
    地恢復可供農用之狀態，被上訴人丙○○自無依約給付上開款項之義務，至丙○
    ○所書寫壹佰萬元之字條，係包括在二百六十萬元之合約書內等情置辯。並聲明
    ：上訴駁回。
三、兩造不爭執之事實：
  (一)座落台北縣五股鄉○○段塭底小段二十五地號、三十三地號土地原為訴外人張文
    山所有，於八十六年五月二十日出租給上訴人經營洗砂廠，土地租期為三年，張
    文山於租期屆滿前之八十八年二月十八日死亡，被上訴人丙○○、乙○○均為張
    文山之繼承人。
  (二)被上訴人丙○○於八十八年三月間起，為辦理上開土地農地免繳遺產稅，與上訴
    人先後簽立結束洗砂營業及機械搬遷之損失二百六十萬元之合約書整地填土
    工程承包費六十萬元之整地合約書賠償費一百萬元之書據。合計共四百二十萬
    元，迄今尚未給付上訴人。
四、丙○○部分：
  (一)上訴人請求丙○○給付結束洗砂營業及機械搬遷之損失二百六十萬元，及整地填
    土工程承包費六十萬元部分（原證一合約書、及原證二整地合約書部分）：
    丙○○自認原證一合約書及原證二整地合約書俱為真正，原證一合約書之內容
      略載：「：：今為辦遺產繼承，依農地申報免繳遺產稅，應恢復原地目耕作，
      因未到期必提前解約，經雙方協議同意，由甲方（即丙○○）補償乙方因結束
      營業及機械搬遷之一切損失新台幣貳佰陸拾萬元正。乙方（即上訴人）應於遺
      產稅申報前遷移完畢，而甲方應於繼承登記完成後，一個月內乙次給付乙方上
      列補償金，：：。」原證二整地合約書之內容略載：「：：今為辦遺產繼承，
      依農地申報免繳遺產稅，必恢復原地目耕作，必先填土包由乙方（即上訴人）
      承包，於遺產申報前由乙方自覓土方運填供甲方（即丙○○）得耕種作物為原
      則，其工程包由乙方承包，費用議定為新台幣陸拾萬元正，於繼承完畢一個月
      內乙次給付乙方，逾期即將上列土地供乙方貸款、出售等任憑乙方處置抵償絕
      無異議，恐口說無憑，特立此合約書，雙方簽章各執乙份為據。」
    上訴人主張已依上開合約書之約定結束營業，並將系爭土地上洗砂機器、設備
      全部遷移完畢，整地填土也已將進完成，丙○○竟於八十八年八月十五日持台
      北縣五股鄉公所函制止上訴人繼續填土，並辦理系爭土地之繼承登記完畢等情
      。關於被上訴人已辦理系爭土地之繼承登記完畢，有系爭土地已辦妥繼承登記
      之土地登記簿謄本在卷可稽，並為被上訴人所不爭，自屬實在。至於其餘部分
      有台北縣五股鄉公所八十八年八月十三日八八北縣五建字第三０三五六號函、
      及所調台灣板橋地方法院檢察署八十九年度偵字第二二五０八號卷附系爭土地
      之現場照片可稽，佐以證人王克璘於原審證稱略以：「原告（即上訴人）原來
      在土地上有放機器及洗沙機，在八十八年四月的時候開始拆機，大約拆了三個
      月就拆完了，只剩下一台機器沒有拆，其他水池、馬達、員工宿舍都已經拆除
      完畢，沒有拆的機器好像放在我叔叔（王益男）的土地上，：：。」證人李介
      壽於原審證稱略以：「：：填土快要填好時，被告（指丙○○）說公所說我們
      不能再填土，但是那時填土已經差不多完成了，：：原告（指上訴人）後面有
      一台大機器沒有拆除，是因為被告稱不用拆到那裡去，而且機器放置的土地也
      不是被告的土地，所以沒有拆除那台機器。」證人黃秀清於本院證稱略以：「
      李介壽介紹我去系爭洗砂場擔任拆遷工作，機器設備全已拆除，並陸續搬離洗
      砂場，整地填土部分我也有參與，當時有一個飛輪已拆除放在國有土地廢水溝
      上。：：從八十八年四月拆到七月，八月初填土到八月中旬，我有工作記錄。
      ：：八十八年八月十五日是有人持五股鄉公所函制止填土，：：那時填土工作
      已到最後，再一天即可完成。」等語，堪認上訴人此一主張為可採。被上訴人
      空言否認證言之真正，但無據以實其說，自不可採。被上訴人丙○○於原審雖
      辯稱那時國有財產局有拍照存證，未拆的機器佔地面積約有四、五百坪左右云
      云，然亦未能提出照片以實其說，迨上訴人當庭請求原審法官履勘現場，被上
      訴人丙○○遂改口稱機器已經拆除，但係在刑事庭結案後才拆的等語，益證其
      所辯之不實，不足為採。
    被上訴人丙○○另辯稱：由於上訴人未將機器全部搬離系爭土地，且未整地完
      成，致被上訴人不能辦理農地農用以節省應繳之遺產稅，兩造約定付款之條件
      未成就，伊無付款之義務云云。然此為上訴人所否認，按上開二紙合約書及整
      地合約書之內容固有「：：（丙○○）今為辦遺產繼承，依農地申報免繳遺產
      稅，應恢復原地目耕作」之字句，但緊接書明：「因（租約）未到期必提前解
      約，經雙方協議同意，由甲方（即丙○○）補償乙方因結束營業及機械搬遷之
      一切損失新台幣貳佰陸拾萬元正。乙方（即上訴人）應於遺產稅申報前遷移完
      畢，而甲方應於繼承登記完成後，一個月內乙次給付乙方上列補償金，：：。
      」觀之，為使丙○○就系爭土地之遺產繼承得依農地申報辦理以免繳遺產稅，
      固為兩造簽約之目的，但丙○○應給付二百六十萬元、六十萬元與上訴人，並
      無以確實辦妥農地農用申報為條件，而係以辦妥繼承登記為條件，即甲方（即
      丙○○）應於繼承登記完成後，一個月內乙次給付乙方（即上訴人）二百六十
      萬元、六十萬元。為兩造代書上開二紙合約書之執筆人蔡義雄，於本院準備程
      序中就受命法官詢問：「上證一所寫 [經雙方協議同意，由甲方補償乙方因結
      束營業及機械搬遷之一切損失新台幣貳佰陸拾萬元正。] 是何意？」答稱：「
      是要補償乙方（即上訴人）提早結束營業和機械搬遷之損失，並要在繼承登記
      辦好一個月內給付，只要搬遷和結束營業就應給付，並未約定待丙○○辦好農
      地農用節稅之後才給付。」就受命法官詢問：「上證二整地合約書何以要給付
      六十萬元？」蔡義雄答稱：「填土才能耕種，六十萬元是丙○○包給甲○○填
      土之工錢，也是辦好繼承登記後一個月內給付，和辦好農地農用稅金節省下來
      無關，因並無此約定。」已見被上訴人丙○○所辯不實，況查丙○○曾於八十
      八年八月九日以申請書向台北縣五股鄉公所申請准予改良系爭土地之土質及整
      地，其申請書內容略以：「申請人先父張文山所有土地座落台北縣五股鄉○○
      段塭底小段第二十五地號及水碓段水碓小段第三十三地號等二筆，因災害及鄰
      地開挖整地所致，今已難為耕種，現為生計擬將地表覆以優良土質後恢復農用
      ，因需動用大型機械，特具書申請貴所備查。」台北縣五股鄉公所旋即於同年
      月十三日以八八北縣五建字第三０三五六號函覆被上訴人丙○○：「台端申請
      於水碓段塭底小隊二五地號及水碓小段三三地號改良土地乙案，經查該等土地
      ，均位處洪水平原管制區範圍，依其管理辦法，該處禁止變更地形或地目。」
      亦即系爭土地處洪水平原管制區範圍，不得填土整地恢復農用。尤見上開所
      述證人黃秀清證稱：「：：填土到八月中旬，：：八十八年八月十五日是有人
      持五股鄉公所函制止填土，：：那時填土工作已到最後，再一天即可完成。」
      等語，及證人李介壽證稱：「：：填土快要填好時，被告（指丙○○）說公所
      說我們不能再填土，但是那時填土已經差不多完成了。」等語屬實。至於丙○
　　　○於原審所提台北縣政府九十年十月九日以九十北府農務字第三六一二五０號
　　　函核發之「農業用地作農業使用證明書」，係因系爭土地自九十年五月十四日
　　　起業經經濟部公告，將原屬淡水河洪水平原一級管制區修正為淡水河洪水平原
　　　二級管制區，台北縣政府才得以核發，此參之台北縣五股鄉公所九十一年六月
　　　十四日北縣五建字第０九一０００九七五０號函：「座落五股鄉○○段塭底小
　　　段二五地號土地台灣省政府於五十七年五月二十九日府建水字第四三四八四號
　　　公告為淡水河洪水平原管理辦法一級管制區；經濟部於九十年五月十四日經（
　　　九０）水利字第０九００二六０四五八０號公告修正為淡水河洪水平原二級管
　　　制區。」，及台北縣五股鄉公所檢附之「淡水河洪水平原管理辦法」第四條規
　　　定：「一級管制區內，應嚴格限制建築，除不得建造永久性建造物，或種植多
　　　年生植物，或設置足以妨礙水流之建造物外，並禁止變更地形或地目。」即明
　　　，故被上訴人於辦妥繼承登記後，於原法院訴訟中所提出之上開「農業用地作
　　　農業使用證明書」，尚不得為其有利之證明。
    綜上，兩造原約定上訴人結束營業，並將系爭土地上洗砂機器等設備全部遷移
      完畢，整地填土完成，被上訴人丙○○即應於系爭土地繼承登記完成後，一個
      月內給付上訴人二百六十萬元及六十萬元。茲上訴人已經結束營業，並將系爭
　　　土地上洗砂機器等設備全部遷移完畢，有如上述；整地填土也已將近完成，由
　　　於被上訴人丙○○出具臺北縣五股鄉公所函制止，上訴人始未繼續填土，參照
　　　民法第一百零一條第一項之法意，應認為上訴人已整地填土完成。其後被上訴
　　　人丙○○並已將系爭土地辦妥繼承登記，復早逾越一個月之期限，上訴人因而
　　　依約請求被上訴人丙○○給付二百六十萬元及六十萬元，並自起訴狀繕本送達
　　　一個月之翌日（九十年五月四日）起之法定遲延利息，允無不合，應予准許。
  (二)上訴人請求丙○○給付賠償費一百萬元部分（原證四丙○○所立書據部分）：
　　丙○○自認原證四書據真正，僅辯稱一百萬元係包含在上開原證一合約書二百
　　六十萬元之內，原證四是先寫的，以後再寫好原證一合約書，但忘記將原證四拿
　　回來云云；上訴人則否認丙○○之辯解。
    按當事人主張有利於己之事實者，就其事實有舉證之責任，民事訴訟法第二百
      七十七條定有明文。丙○○主張忘記將原證四書據拿回來之事實，既為上訴人
      所否認，丙○○對於其主張之事實即有舉證證明之責，然其未能舉證以實其說
      ，其此一主張即乏可採。
    證人李介壽於原法院證稱略以：「：：被告（指丙○○）承諾要給原告（即上
      訴人）二百六十萬元，辦好後土地照常要給原告使用，被告答應要給原告二百
      六十萬元賠償，可是當機器拆到要好的時候，被告向原告說土地他自己要使用
      ，答應要多給原告壹佰萬元及省下六千多萬元稅金的四分之一要補償原告‧‧
      ‧。」參酌證人王克璘於原審證稱略以：「：：原來在土地上有放機器及洗沙
      機，在八十八年四月的時候開始拆機，大約拆了三個月就拆完了：：。」及證
      人黃秀清於本院證稱：「從八十八年四月拆到七月，八月初填土到八月中旬。
      」及原證四書據係八十八年七月十七日書立之事實，本院認為原證四一百萬元
      之約定，係於原證一有關遷移補償費二百六十萬元約定之後，較為可信。其屬
      於另一約定，並不包括在原證一之內，丙○○之辯解不足採。
    丙○○已將系爭土地辦妥繼承登記，並將系爭土地收回，為兩造所不爭。從而
      ，上訴人依原證四丙○○所立書據之約定「茲丙○○因繼承得收回出租土地，
      願賠償林文銘（甲○○之誤）先生壹佰萬元正」之旨，請求被上訴人丙○○給
      付一百萬元及自起訴狀繕本送達一個月之翌日（九十年五月四日）起之法定遲
      延利息，洵無不當，應予准許。
  (三)綜上所述，上訴人依原證一合約書、原證二整地合約書及原證四丙○○所立書據
    ，請求被上訴人丙○○給付二百六十萬元、六十萬元及一百萬元，合計四百二十
    萬元，並自起訴狀繕本送達一個月之翌日（九十年五月四日）起之法定遲延利息
    ，為有理由，應予准許。原審就此部分為上訴人敗訴之判決，自有不當，上訴人
    此部分上訴為有理由，應將原判決關此部分廢棄改判如主文第二項所示，並依上
    訴人之聲請酌定相當擔保金額准予宣告假執行。
五、乙○○部分：
  (一)上訴人主張被上訴人乙○○也是系爭土地之繼承人，也是本件收回出租土地之利
    害關係人，因而在本件收回土地所簽訂之原證一合約書、原證二整地合約書、原
    證四賠償承諾書，均由公同共有人丙○○出面與上訴人簽訂，丙○○在簽訂之前
    ，均有拿回去給母親乙○○看，看完蓋好章，才送回去給上訴人，從而乙○○是
    有同意兩份合約書及賠償承諾書，才由丙○○簽字而成，就此點而言，丙○○之
　　簽字，既經乙○○之同意，雖然未簽上乙○○之名字，除了自己同意之外但已包
　　括代理乙○○同意之意思在內。至少也已口頭同意，基於契約關係或隱名代理關
　　係，自亦應與丙○○負共同行為人之連帶給付四百二十萬元及法定遲延利息之責
　　。
  (二)被上訴人乙○○雖不否認為系爭土地之共同繼承人，但否認上訴人上開參與協議
    之主張。查原證一合約書、原證二整地合約書、原證四賠償承諾書均僅由丙○○
    具名，顯然該三件書約之法律關係僅存在於上訴人與丙○○之間，並不存在於上
    訴人與乙○○之間；否則，自應由被上訴人乙○○在上開書類上簽名或蓋章（或
    由他人代書姓名後蓋章），以明責任。況原證一合約書、原證二整地合約書係上
    訴人委由執業代書之證人蔡義雄代筆書寫，開宗明義在各該合約書第一行即由蔡
    義雄載明：「立合約書人：丙○○（以下簡稱甲方）甲○○（以下簡稱乙方）」
    ，被上訴人乙○○並非立合約書人，益臻明晰。再者，上開各書類上亦未有丙○
    ○代理乙○○簽約之任何旨意或文字，上訴人主張依代理關係被上訴人乙○○應
　　負授權人責任，與丙○○共同負連帶給付上開金額之責任，亦非有據。此外，上
　　訴人復未能提出其他積極證據證明被上訴人乙○○應與丙○○負共同責任，原審
　　就此部分為上訴人敗訴之判決，其理由雖未盡同，但結果並無二致，上訴人此部
　　分上訴為無理由，應予駁回。
  (三)上訴人上訴聲明(一)原判決不利於上訴人部分廢棄，所指「原判決不利於上訴人部
    分」，除前揭所示外，尚包括上訴人請求被上訴人乙○○應與丙○○連帶給付五
    萬原本息部分（此部分原審判命丙○○單獨給付，而駁回上訴人連帶給付之請求
    ，丙○○未上訴而告確定。），惟上訴人於本院言詞辯論期日就此並未再聲明命
    被上訴人乙○○應與丙○○連帶給付（觀其最初之上訴狀曾就此為請求，可認其
　　經本院受命法官多次行準備程序後，已不再為此請求。），故上訴人此部分之上
　　訴聲明，應予駁回。
  (四)綜上，上訴人對於被上訴人乙○○之上訴既應予駁回，其假執行之聲請，即失所
    附麗，應併予駁回。
六、兩造其餘主張及攻擊防禦方法，與本院上開判斷及結果無影響，不予一一贅述。
七、據上論結，本件上訴為一部有理由、一部無理由，依民事訴訟法第四百五十條、
    第四百四十九條、第七十九條但書、第四百六十三條、第三百九十條第二項，判
    決如主文。
中　　　華　　　民　　　國　　九十一　　年　　　九　　　月　　  十 　　 日
　　　　　　　　　　　　　　　　　民事第十四庭
　　　　　　　　　　　　　　　　　　　審判長法　官　張　劍　男
　　　　　　　　　　　　　　　　　　　　　　法　官　蔡　芳　齡
　　　　　　　　　　　　　　　　　　　　　　法　官　彭　昭　芬
右正本係照原本作成。
如不服本判決，應於收受送達後二十日內向本院提出上訴書狀，其未表明上訴理由者
，應於提出上訴後二十日內向本院補提理由書狀（均須按他造當事人之人數附繕本）
上訴時應提出委任律師或具有律師資格之人之委任狀；委任有律師資格者，另應附具
律師及格證書及釋明委任人與受任人有民事訴訟法第四百六十六條之一第一項但書或
第二項（詳附註）所定關係之釋明文書影本。
中　　　華　　　民　　　國　　九十一　　年　　　九　　　月　　　十二　　日
　　　　　　　　　　　　　　　　　　　　　　書記官　董　曼　華
附註：
民事訴訟法第四百六十六條之一（第一項、第二項）：
對於第二審判決上訴，上訴人應委任律師為訴訟代理人。但上訴人或其法定代理人具
有律師資格者，不在此限。
上訴人之配偶、三親等內之血親、二親等內之姻親，或上訴人為法人、中央或地方機
關時，其所屬專任人員具有律師資格並經法院認為適當者，亦得為第三審訴訟代理人
。
